臺灣彰化地方法院刑事判決　　　　　　　100年度訴字第192號
公　訴　人　臺灣彰化地方法院檢察署檢察官
被　　　告　林宏彥
選任辯護人　楊玉玲律師
　　　　　　江健鋒律師
上列被告因業務過失致死案件，經檢察官提起公訴（99年度偵字
第10982號），本院判決如下：
    主  文
林宏彥無罪。
    理  由
一、公訴意旨略以：被告林宏彥係彰化縣私立達德高級商工職業
    學校（下稱：達德商工）專任教師並兼任游泳課老師，擔任
    學校游泳池之游泳教練，為從事游泳救生與教學業務之人。
    於民國99年9 月13日10時許，被告教學該校資二丙班學生在
    該校游泳池深水區域內，在教學同時本應注意教學游泳課時
    ，應注意所教學學生之安全與所負責游泳池區域內是否有學
    生溺水，而按當時情形又無不能注意之情事，竟疏未注意及
    此，致使餐一丙班學生林宗靖在深水區下水後，因不諳水性
    ，隨即溺水在游泳池深水區域內。而被告經學生施聖浩告知
    林宗靖溺水之情形後，雖立即對林宗靖進行急救，惟林宗靖
    仍未清醒，經送彰化縣田中鎮仁和醫院再轉送彰化縣彰化市
    秀傳醫院急救後，仍不治死亡，公訴人因認被告林宏彥涉犯
    刑法第276 條第2 項之業務過失致死罪等語。
二、本件公訴人認被告涉有上揭犯罪，無非係以案發當時被告林
    宏彥係在達德商工游泳池深水區教授資二丙班學生，而被害
    人林宗靖係在游泳池深水區內發現溺水，被告身為老師，應
    就該區域內學生之安全負督導之責為其主要之論據。訊據被
    告林宏彥固不否認案發當時其在游泳池深水區教授資二丙班
    學生游泳課程，且被害人林宗靖確實在該區內為資二丙班學
    生施聖浩發現溺水後救助不及而死亡之情，惟堅詞否認有何
    業務過失致死之犯行，其辯稱：伊所授課之達德商工游泳池
    內並未設置救生員，且游泳課並未作責任分區，只是授課老
    師會將該班之學生帶開，且該班授課老師必須負責該班學生
    之安全，當資二丙班學生施聖浩發現被害人林宗靖溺水後，
    伊旋即跳下水將林宗靖救起，並施以人工呼吸，惟仍然急救
    不及而死亡，故伊認為伊並無過失等語。
三、按犯罪事實應依證據認定之，無證據不得認定犯罪事實；又
    不能證明被告犯罪或其行為不罰者應諭知無罪之判決，此有
    刑事訴訟法第154 條第2 項、第301 條第1 項分別定有明文
    。按認定犯罪事實所憑之證據，雖不以直接證據為限，間接
    證據亦包括在內；然而無論直接或間接證據，其為訴訟上之
    證明，須於通常一般之人均不致有所懷疑，而得確信其為真
    實之程度者，始得據為有罪之認定，此有最高法院76年台上
    字第4986號判例意旨可資參照。又刑法上過失致人於死罪，
    所稱之過失行為，包括作為與不作為，均足構成；就業務過
    失致人於死罪以言，因其從事特定事務為業，故在業務上所
    應負之注意義務，應較常人為高，用以維護安全。是以行為
    人在有預見可能之情況下，對危險之可能發生負有防止或注
    意之義務，且於當時情形下，能注意而竟疏未履行此等義務
    ，致此項危險發生實害，該行為人之不作為，自該當本罪之
    過失行為，亦有最高法院45年台上字第1462號判例、86年度
    台上字第3466號、82年度台上字第5373號判決意旨可資參照
    。是由上開判決意旨觀之，業務過失致死罪中所謂「過失」
    犯之「行為不法」要件，自需以行為人就上開危險之發生應
    負「注意義務」及具有「預見可能性」為要件，且依當時情
    形係「能注意而不注意」者始得當之。
四、經查：
  (一)被告林宏彥係達德商工專任教師並兼任游泳課老師，擔任該
    學校之游泳教練，為從事游泳救生與教學業務之人。於99年
    9 月13日上午10時22分許，林宏彥帶領該校資二丙班學生前
    往游泳池，在該校游泳池深水區教授該班學生游泳課時，嗣
    於該日上午10時36分許，該資二丙班學生施聖浩上岸告知被
    告有人沈潛於該游泳池深水區北側之池底，被告隨即與施聖
    浩前往該處，並下水將溺水之學生即林宗靖救生上岸進行急
    救，再轉送彰化縣彰化市秀傳醫院，惟林宗靖仍因溺歿液窒
    息導致呼吸衰竭，而於99年9 月13日下午1 時許死亡之情，
    業據被告林宏彥坦承無訛，核與證人施聖浩於偵訊、本院審
    理時所證述之情節相符；而林宗靖確實因而溺水之情，亦經
    臺灣彰化地方法院檢察官督同檢驗員賴敏陞、法醫師陳明彥
    勘驗並解剖屬實，並製有勘驗筆錄、檢驗報告書、相驗屍體
    證明書（相字卷第39頁、第72至79頁、第82頁、第130 頁）
    可資佐證，且有相驗暨解剖照片共34張附卷可稽（同上卷第
    81 至109頁），又林宗靖上開遺體經送請法務部法醫研究所
    鑑定之結果，該所亦表示：「死者林宗靖，15歲，男性（84
    年2 月8 日生，身份證統一編號：Ｚ000000000）。99年9 月
    13日在校上游泳課時因溺水引起窒息呼吸衰竭，死亡方式為
    意外。」等語，有該所99年11月10日法醫理字第0990005405
    號函文所附之醫剖字第0991103196號解剖報告書1 份在卷
    可參（見相字卷第121 至第129 頁），足見上開事實堪以認
    定。
  (二)證人即資一丙班體育老師張凱斐、餐二辛班體育老師黃茗瑜
    於偵訊中均供稱：「（學校學生游泳課上課是由誰在游泳池
    內注意學生的安全？）由該班的老師注意，學校沒有配置救
    生員及教練，沒有硬式規定，老師有默契帶到一個區域，其
    他的老師就不會到這個區域。」（見相字卷第54頁），且證
    人黃茗瑜於本院審理時亦結證稱：「（你們達德商工同時有
    多數班級，在使用游泳池，有無規定哪一個班級使用游泳池
    的何區域？）沒有。」、「（如果游泳池內有多數班級在使
    用的時候，有無規定先分配好老師所帶班級的責任區域？）
    沒有。」、「（本案的溺斃事件，死亡的學生他是屬於那個
    班級？哪一個老師？）餐飲科一年丙班的張凱斐老師。」、
    「（你們學校在游泳池裡面，有無配置救生員？）沒有，但
    是教學研討會有提過這問題，但學校沒有下文…」、「（你
    會注意到別班學生的狀況嗎？）不可能，只會注意自己班的
    學生，不可能管這麼遠。」、「（別班的學生跑到你的區域
    ，你會注意到嗎？）除非他干擾到我上課，我才會注意到，
    我會請該班的老師把他帶回去，因為游泳池是開放的區域，
    學生本來就會跑來跑去，而且老師間沒有約定，學生不能跑
    到另一個區域，老師必須要自己管自己班的學生。」等語（
    見本院100 年3 月25日審理筆錄），足見達德商工之游泳池
    並未配置常設之救生員，學生上游泳課之安全一般均由該班
    之體育老師負責維護，採班級責任制，上游泳課時如有多個
    班級一同上課，則由該班之體育老師分別帶開，並無事先約
    定何老師負責管理哪一區域之安全。是由達德商工體育課之
    授課傳統係採班級責任制且並未劃分責任區域之情形而言，
    是否得課以體育老師之注意義務及保證人地位均及於他班學
    生，已有可疑。
  (三)99年9 月13日上午10時20分開始，被告帶領資二丙班學生至
    達德商工之游泳池，先至游泳池西南區集合；至上午10時22
    分許，資二丙班之學生陸續由西岸下水，被告則在西岸岸上
    由南往北移動，站在西岸中間處上課，期間資二丙班學生在
    水中進行韻律呼吸動作，被告則在西岸岸上由北往南移動，
    並察看下水同學之情形；至10時26分44秒，被告請資二丙班
    學生上岸，並由西岸中間位置往南移動數步，至10時27分22
    秒，資二丙班學生全數在西岸上岸，並在岸上列隊，開始進
    行交互蹲跳，期間即10時28分許，餐二辛班老師黃茗瑜稍微
    離開游泳池，並委由被告在南岸上指示餐二辛學生活動區域
    及注意事項，資二丙班學生後來在岸上進行開合跳躍活動，
    被告則背對泳池站立於資二丙班學生前，嗣後則由泳池西岸
    走到南岸中間察看餐二辛學生數秒後再度回到資二丙班學生
    前察看其開合跳躍動作，至10時31分15秒，餐二辛班黃茗瑜
    老師返回泳池南岸靠東方之柵欄停留，至10時32分04秒，資
    二丙班學生第二次由西岸進入泳池，被告由泳池南岸走到西
    岸中間處與下水學生對話，被告仍站在西岸中間處上課，於
    10時33分19秒，被告在西岸由北往南移動至西南區察看下水
    之資二丙學生，接著走到南側柵欄前放置物品，至10時36分
    27秒，被告由南側欄杆旁移動至西南區（南岸上方靠西方之
    位置），至10時36分51秒，一名學生由畫面右上方鏡頭外出
    現，由西岸上由北往南移動至被告所處之南岸上靠西方處，
    停留約6 秒後，二人一前一後循原路返回畫面右上方鏡頭外
    （鏡頭內之學生即施聖浩發現死者溺水而上岸報告被告）之
    情，業據本院依職權勘驗案發當日達德商工監視錄影器光碟
    ，並製有勘驗筆錄1 份在卷可稽，核與證人施聖浩於本院審
    理時證稱：被告係資二丙班之體育老師，當天資二丙班第一
    次下水後，因為太吵，被告又叫我們上岸進行交互蹲跳，然
    後才又進行第二次下水，第二次陸續下水時，老師蹲在我們
    下水處之岸邊察看我們下水之情形等語相符，足見授課當時
    ，被告所帶領之資二丙班學生並未全程均處於下水之狀態，
    於10時27分22秒起至10時32分04秒止，被告所帶領之資二丙
    班學生均在岸上進行交互蹲跳、開合跳躍等動作，且當時餐
    二辛班之老師黃茗瑜亦請被告幫忙看顧正在南岸水中之餐二
    辛班學生，故被告於該期間，時而背對泳池面對資二丙班學
    生察看其等之交互蹲跳等動作，時而走至南岸指導正在水中
    之餐二辛班學生，直至資二丙班學生於10時32分04秒由西岸
    南側下水時，被告則至該處察看資二丙班學生下水情形，迄
    至被告遭告知林宗靖溺水前，其注意力均集中於被告擔任授
    課之資二丙班學生主要活動之區域（即岸上及西南側泳池）
    ，與餐二辛黃茗瑜老師委託代為看管之餐二辛班學生主要活
    動之南側泳池，自不及注意被害人林宗靖發生溺水之西北側
    泳池。
  (四)鑑定證人即彰化縣水上救生協會理事長吳俊鑫於本院審理時
    具結證稱：「（一般你的經驗，人在溺斃之前會有什麼徵兆
    ？）一般人在精神體力正常之下，溺斃之前會有掙扎的動作
    ，一般在正常的狀況之下，手會往上打水，但是有些人可能
    手浮不出水面，在水底的話會有掙扎的動作，但水中有阻力
    ，所以水面上看不出水花。」、「（如果頭在水面上，是否
    會呼喊？）一般人在正常狀況下，如果頭在水面上會呼喊，
    但是如果頭在水面下，就沒有辦法發出聲音，而且有些人被
    水嗆到，也喊不出聲音來。在被水嗆到的時候一般會有種急
    促的呼吸聲（音：哄哄哄）。」、「（一般人在發生溺水到
    沈入水底會有多久的時間？）在正常情況練習閉氣的時間不
    會超過一分鐘，如果超過一分鐘，就可能屬於有狀況。」、
    「（如果溺水之後死亡後是否一定浮出水面？）不一定，視
    個人的體質而定，有人在溪流中溺水，要等到屍體浮腫後，
    才浮出水面。」、「（所以當我們發現有人溺水到沈到水底
    ，尚未浮起來之前，從現象上是否可以判定他沈了多久？）
    沒有辦法，可能是事後醫學才有辦法判定。」等語，是由上
    開鑑定證人之證詞可知，雖一般人溺水前於通常情形下均會
    有掙扎及呼救之情形，惟並非所有情況皆為如此，倘溺水當
    時因手浮不出水面，或者是頭在水面下，或者是被水嗆到，
    均可能即使掙扎卻看不出水花，亦或無法呼喊，而於溺水當
    時無人得以察覺，且由溺水者沈在水底之跡象亦無法判定其
    沈在水底之時間究有多久。
  (五)且證人施聖浩於本院審理時具結證稱：「（請你回想事發當
    天即99年9 月13日的情形敘述。）我看到林宗靖的時候，他
    就沈在水底，他整個人沒有浮出水面，臉朝下躺在水底。」
    、「（你當時看到這個情形，第一個反應是什麼？）我以為
    他在做閉氣練習。」、「（你發現他不太對勁的時候是什麼
    時候？）因為後來感覺時間過很久，他都沒有起來，我就覺
    得不對勁。」、「（你覺得不對勁之後你的反應？）我就上
    岸跟老師講說有人溺水。」、「（老師的反應？）老師走過
    去靠近溺斃者的岸邊，再下水把他拉起。」、「（案發當時
    你發現死者的位置距離岸邊多遠？）死者直接貼岸邊。」、
    「（當時你是班上最接近死者的人嗎？）是的，我當時就在
    死者旁邊，我不會游泳，我下水後就一直扶著岸邊。」、「
    （除了你以外還有無其他學生發現死者沈在水裡？）我不知
    道，因為沒有聽到其他學生在談論。」等語，由證人施聖浩
    上開證述，可知：死者林宗靖為他人發現溺水之狀態，並非
    處於掙扎之狀況，而係臉部朝下、全身沈在水底之狀態，且
    緊貼岸邊，證人施聖浩於第一時間發現時，尚以為死者林宗
    靖在做閉氣練習，當時證人施聖浩係在死者旁邊，故察覺到
    死者有時間較長而不尋常之潛水狀況，至於其他同學則未察
    覺到死者不尋常之潛水狀況，足見死者之上開狀態若非近距
    離特別施以注意，不易為他人察覺係處於業已溺水之狀態。
  (六)又證人施聖浩上岸向被告報告之時間為10時36分51秒，然證
    人施聖浩發現死者潛於水底之第一時間尚未上岸向被告報告
    ，係其發現死者閉氣時間已久，恐非正常狀況，始上岸向被
    告報告，故其時間差距應有數分鐘之久，已如前述，則向前
    推知，死者林宗靖第一時間溺水之時間極有可能在10時32分
    04秒資二丙班學生下水之前或正在下水之時，即資二丙班學
    生在岸上進行交互蹲跳、開合跳躍或正在下水之時，斯時被
    告擔任資二丙班學生之體育老師，且班上之學生均在岸上進
    行活動或正在南岸靠近西側處進行下水，由本院上開勘驗筆
    錄可知，被告該期間或在資二丙班進行交互蹲跳之岸邊面對
    該班學生（即背對泳池）授課，或在南岸靠西側處察看學生
    下水狀況，或至南岸察看其受委託之餐二辛班學生狀況，實
    難苛責被告斯時尚須分散其注意力及於游泳池其他地區內之
    其他動靜。
  (七)況證人黃茗瑜於本院審理時結證稱：「（當你站在游泳池南
    方的岸邊，是否看得清楚，靠近北邊水底的狀況？）不可能
    ，要在高處即救生椅上才看得到。」、「（檢察官：參照現
    場所拍照的照片，即使證人在游泳池時，站在的南邊沒有站
    立在高的救生椅上，還是可以看到北邊水底的狀況。）證人
    答：因為偵卷內所附的照片，是游泳池沒有人而且水中靜止
    的狀況，但是在上課的時候，游泳池內有很多學生，而且水
    會波動，所以水沒有很清澈。因為該天上課的時候總共約有
    100 位學生在水池裡，我們之前有向學校反應游泳池內的循
    環過濾系統不好，只要一天課上下來，水都會變得很混濁。
    」等語，是由被告當時所處之位置即南岸靠近西方處，且當
    時泳池內之學生約80幾名（餐一丙班下水學生約30幾位，餐
    二辛班下水學生約19位，資二丙班下水學生約30位，業據被
    告林宏彥、證人張凱斐、黃茗瑜於偵訊中供述在卷），非但
    水質較為渾濁，且視線亦易為下水之學生所擋住，被告自有
    無法注意西北方泳池池底狀況之情形。
  (八)綜上所述，由達德商工體育課之授課傳統係採班級責任制且
    未作區域責任分工而言，實難責以被告就他班學生之泳池內
    安全負有注意義務及保證人地位，且由死者為他人察覺溺水
    之狀況，係臉部朝下、沈於水底，並非處於掙扎之狀態（且
    第一時間溺水時亦不一定會處於掙扎或呼救狀態），故較不
    易使他人察覺異狀，況由當時被告授課之內容係資二丙班之
    學生在岸上進行交互蹲跳、開合跳躍之動作，進而指導資二
    丙班學生由西南岸下水，故其注意力集中於岸上或西南岸，
    而自不及於死者溺水之西北方區域，再者，由被告處在之西
    南岸上位置，佐以當時泳池內學生多達80餘人，由上開位置
    ，其視線亦難以到達西北方池底之各種跡象判斷，被告實難
    認其有「應注意、能注意，而不注意」之情事。
  (九)公訴人雖以教師法第17條第4 款明定：「教師除應遵守法令
    履行聘約外，並負有下列義務：四輔導或管教學生，導引其
    適性發展，並培養其健全人格」，及教育部台體字第8909
    5327號函示之「加強校園運動安全注意要點」第7 點而作為
    被告注意義務之來源固非無見，然上開「學生」之範圍並非
    明確，究屬「全國所有」學生，抑或「該校」學生，抑或其
    教導之「該班」學生，尚屬有疑，且達德商工體育課一般均
    採班級責任制，並未就老師教學之區域做明確之責任分配，
    均如前述，則置達德商工之體育課教學沿襲之傳統不論，而
    徒以上開規定作為被告注意義務及保證人地位之依據，尚難
    為本院所採認。
  (十)依上說明，公訴人所舉之證據不足以證明被告確實有業務過
    失致死之犯行。此外，又查無其他積極之證據，足認被告確
    有公訴人所指之犯行，不能證明被告犯罪，依法應諭知無罪
    之判決。
據上論斷，應依刑事訴訟法第301條第1項，判決如主文。
本案經檢察官楊聰輝到庭執行職務。
中    華    民    國    100    年    4    月    8    日
                    刑事第九庭    審判長法官  蕭文學
                                  法      官  鮑慧忠
                                  法      官  黃齡玉
以上正本證明與原本無異。
中    華    民    國   100    年    4     月    8     日
                                      書記官  李噯靜